臺灣臺南地方法院民事判決　　　　　　　 99年度訴字第919號
原　　　告　張富吉
　　　　　　郭春梅
上 2人共同
訴訟代理人　洪梅芬　律師
　　　　　　涂欣成　律師
　　　　　　呂蘭容　律師
被　　　告　王豐能
　　　　　　陳麗如
上 2人共同
訴訟代理人　蘇明道　律師
上列當事人間請求侵權行為損害賠償事件，原告提起刑事附帶民
事訴訟（98年度附民字第124號），經刑事庭移送前來，本院於
民國100年12月23日言詞辯論終結，判決如下：
    主      文
被告王豐能應給付原告張富吉新臺幣貳拾參萬貳仟陸佰柒拾元
，及其中新臺幣貳拾萬捌仟貳佰零玖元自民國九十八年七月二十
三日起至清償日止，其中新臺幣貳萬肆仟肆佰陸拾肆元自民國九
十九年八月二十一日起至清償日止，均按週年利率百分之五計算
之利息。
被告陳麗如應給付原告郭春梅新臺幣壹萬壹仟肆佰捌拾壹元，及
自民國九十八年七月二十三日起至清償日止，按週年利率百分之
五計算之利息。
原告其餘之訴駁回。
訴訟費用由被告王豐能負擔百分之二十五，被告陳麗如負擔百分
之一，原告郭春梅負擔百分之十，餘由原告張富吉負擔。
本判決原告勝訴部分得假執行，但被告王豐能以新臺幣貳拾萬
貳仟陸佰柒拾元為原告張富吉預供擔保後，被告陳麗如以新臺
幣壹萬壹仟肆佰捌拾壹元為原告郭春梅預供擔保，各得免為假執
行。
原告其餘假執行之聲請駁回。
    事實及理由
一、原告起訴主張：
  (一)原告張富吉、郭春梅與被告王豐能、陳麗如均係夫妻，且為
    鄰居，於民國97年3月29日晚間10時許，在臺南市○里區鎮
    ○街85巷20號前，被告王豐能持磚並徒手毆打原告張富吉，
    被告陳麗如則在場推倒原告郭春梅，以腳抵住原告郭春梅之
    胸口，致原告張富吉受有左眼鈍挫傷併上下眼瞼瘀傷、左上
    眼瞼外側撕裂傷約1公分、左側頭皮撕裂傷約4公分、左眼外
    傷性視神經病變（左眼矯正視力則降至至少為0.3）、頭部
    外傷症候群、腦震盪後遺症、頭部撕裂傷併頭痛、睡眠障礙
    等傷害，致原告郭春梅受有右腳踝擦傷約1公分、右手擦傷
    兩傷各約0.2公分、右手腕扭傷等傷害。爰依民法第184 條
    第1項前段、第193條第1項、第195條第1項前段之規定，請
    求被告負損害賠償之責。
  (二)原告請求被告賠償之項目及金額如下：
    1.被告王豐能應給付原告張富吉新臺幣（下同）827,273元
      ：
      (1)醫藥費用52,673元：
        原告張富吉受傷後，陸續至國立成功大學醫學院附設醫
        院（下稱成大醫院）、佳里醫療社團法人佳里醫院（下
        稱佳里醫院）治療，於成大醫院共支出17,750元（計算
        式：13,443+4,307=17,750），於佳里醫院共支出34,92
        3元（計算式：14,766+20,157=34,923），共計支出醫
        藥費用52,673元（計算式：17,750+34,923=52,673）。
      (2)車資25,600元：
        計程車資：原告張富吉被毆傷後，左眼視力模糊，初
          期左眼視力僅有0.01，有重影分差、模糊不清，且受
          有頭部外傷症候群，有搭計程車就診之必要。而自佳
          里至成大醫院，計程車資單趟需450元，來回共900元
          ，自佳里至佳里醫院，單趟需200元，來回共400元，
          原告自97年3月29日起至97年8月15日止赴醫院就診，
          共支出計程車資計11,600元。
        自行駕車之勞費：
          原告張富吉自97年12月30日起至99年8月9日止，係自
          行駕車至成大醫院、佳里醫院就診，所支出之油費、
          勞力及時間，亦屬增加生活上需要之支出，應可比照
          計程車資請求給付，上開期間赴成大醫院就診8次、
          赴佳里醫院就診17次，共計支出14,000元。。
      (3)精神慰撫金750,000元：
        原告張富吉除須忍受被磚塊毆擊之劇烈疼痛外，尚造成
        頭部外傷症候群併睡眠障礙及外傷性視神經病變致左眼
        最佳矯正視力僅剩0.3之後遺症，使年逾70之原告無法
        再享受健康的晚年生活，鎮日被模糊的視力、外傷性頭
        痛導致失眠的痛苦折磨啃食，每發作一次就勾起原告張
        富吉想起案發當日被磚塊重擊左眼的恐怖記憶，精神上
        備受折磨。更有甚者，被告王豐能於原告張富吉受傷後
        ，又捏造原告張富吉以磚塊毆打被告王豐能之事實，企
        圖造成羅生門，以戰逼和，顯無悔過之意，實令原告心
        寒。況原告張富吉年逾70，被告王豐能竟自恃自己年輕
        力壯，持磚痛毆原告張富吉，若非鄰居出面勸阻，恐有
        生命危險，爰訴請750,000元之精神慰撫金。
      (4)上開醫藥費用52,673元、車資25,600元、精神慰撫金75
        0,000元，共計828,273元（計算式：52,673+25,600+75
        0,000=828,273），原告張富吉僅聲明請求其中之827,2
        73元（本院卷第2卷第41頁100年12月23日言詞辯論筆錄
        ）。
    2.被告陳麗如應給付原告郭春梅101,881元：
      (1)醫藥費用1,481元：原告郭春梅受傷後，赴佳里醫院就
        醫，計支出醫藥費用1,481元。
      (2)計程車資400元：原告郭春梅於97年3月29日受傷後，赴
        佳里醫院醫治，有搭乘計程車就診之必要，乃僱用計程
        車，計支出400元。
      (3)精神慰撫金100,000元：
        原告郭春梅除須忍受身體的劇烈疼痛外，肇事當日所受
        之驚嚇亦久未平復，精神上備受極大折磨，若非鄰居出
        面勸阻，傷勢恐非僅如此，爰訴請100,000元之精神慰
        撫金。
  (三)本件並無過失相抵之適用：因本件係被告先毆打原告，原告
    之行為符合正當防衛，自無過失相抵之適用。
    1.原告張富吉部分：
      (1)刑事判決從原告張富吉於第一段過肩摔勘驗筆錄『無』
        撫摸頭部傷勢動作，認定是被告王豐能將原告張富吉過
        肩摔後，由原告張富吉先持磚毆打被告王豐能，被告王
        豐能才持磚反擊云云，顯與勘驗筆錄（原證16）不合：
        蓋二審勘驗筆錄記載：「張富吉被王豐能以過肩摔方式
        ，推跌倒在張富吉家門前地上，張富吉被過肩摔後曾以
        兩手摸地，沒有看到頭部撞倒地上，在順勢滾至其家門
        邊榕樹盆栽旁（此時張富吉全身被榕樹盆栽遮住，看不
        到其影像，然後張富吉起身，才看到其影像）。張富吉
        起身後，『有』用左手摸一下其頭部左上方，左手隨即
        放下。」。因原告張富吉跌倒時頭部並未撞擊地面，故
        其頭部並非於過肩摔時受傷，核與原告張富吉及郭春梅
        供稱原告張富吉頭部在過肩摔之前已先被被告王豐能持
        磚打傷，原告張富吉才正當防衛之主張相符。
      (2)被告王豐能「伊拿磚頭揮舞時，鄰居才出來勸架」之供
        述與郭佳霖、郭佳翰「渠等出來只看到王豐能、張富吉
        徒手扭打」之供述明顯矛盾。且被告王豐能對於原告張
        富吉如何持磚毆打，供述不一致，此由被告王豐能於刑
        事第二審99年11月23日庭訊時勘驗97.7.8偵查筆錄陳稱
        ：「（問：…張富吉呢，他怎麼打你？）答：…我印象
        中他拿磚頭『丟』（ㄎㄣ）到我的頭殼。」等語，與其
        於刑事第一審99年3月4日審理時證稱：「張富吉…從地
        上撿拾磚塊就從我的頭上左側耳朵『砸』下去。」云云
        ，並不相合。另證人郭宏州、郭佳霖、郭佳翰、張美女
        ，甚至連被告陳麗如均稱未看到原告張富吉有手持磚塊
        之行為，刑事判決僅憑被告王豐能一人供述，認定原告
        張富吉持磚攻擊被告王豐能，顯有違誤。
      (3)原告郭春梅刑事案件審理中證稱被告王豐能先持磚毆打
        原告張富吉，符合正當防衛：此有原告郭春梅於99年11
        月23日刑事案件審理中證稱：「王豐能對陳麗如說這個
        人交給你，話說完，就用他手中的磚塊打我先生的頭部
        ，張富吉就倒下來了」等語，足以證明原告張富吉是被
        過肩摔之前，就已被被告王豐能持磚攻擊。此與勘驗筆
        錄顯示原告張富吉是在過肩摔之前頭部就已受傷；及過
        肩摔後，鄰居郭佳霖等人未看到原告張富吉、被告王豐
        能持磚互毆之情形相符，應可採信。
    2.原告郭春梅部分：
      被告陳麗如亦承認原告郭春梅係於被壓制於地上，欲起身
      掙脫時，才踢到其腹部。被告陳麗如稱與原告郭春梅於地
      上扭打，而與地面摩擦，不可能沒有擦傷；顯見被告陳麗
      如並非在地上與原告郭春梅扭打，而是以站姿壓制原告郭
      春梅。原告張富吉於刑事案件審理中證稱被告陳麗如先推
      倒原告郭春梅，又用腳踩住原告郭春梅胸口等語，故原告
      郭春梅起腳踢被告陳麗如腹部之行為，符合正當防衛。
    3.郭佳霖、郭佳翰於案發後，與被告王豐能、陳麗如較為親
      近，故其證詞有偏袒被告王豐能、陳麗如之虞。
  (四)並聲明：求為判決：
    1.被告王豐能應給付原告張富吉827,273元，及其中781,409
      元自起訴狀繕本送達翌日起至清償日止，按週年利率百分
      之5計算之利息，其中36,864元自原告99年8月13日準備狀
      繕本送達之翌日起至清償日止，按週年利率百分之5計算
      之利息。
    2.被告陳麗如應給付原告郭春梅101,881元，及自起訴狀繕
      本送達之翌日起至清償日止，按週年利率百分之5計算之
      利息。
    3.原告願供擔保，請准宣告假執行。
二、被告則以：
  (一)被告王豐能部分：
    1.徵諸原告張富吉、郭春梅於刑事案件內所提出三段錄影畫
      面之勘驗筆錄，其中雖有原告張富吉遭被告王豐能過肩摔
      、鄰居勸架並拉開欲倒地之被告王豐能及原告張富吉摀住
      左眼從後追趕被告王豐能之三段畫面，但以第一段畫面中
      顯示原告張富吉當時確係以手環抱被告王豐能頸部拉扯一
      小段距離後遭被告王豐能側甩在地，原告張富吉起身後並
      無摀住左眼之模樣；第二個畫面中，鄰居拉開勸架並拉開
      被告王豐能時，被告王豐能確有站不住而傾斜跌倒之情形
      ，原告張富吉當時摀住眼睛呈痛苦狀，益證被告王豐能於
      刑事卷內所述：其欲擺脫原告張富吉緊勒其頸部之手而將
      原告張富吉過肩摔後，隨即遭起身之原告張富吉持磚毆打
      其左側頭部成傷，其因一時氣憤始取家中金爐下方磚頭防
      衛，致原告張富吉受有頭皮撕裂傷約4公分、臉部撕裂傷
      約0.5公分之傷害，其所言並非無據，亦為本院所認定。
    2.被告王豐能在面對遭原告張富吉環抱其頸部拉扯一小段距
      離之攻擊之緊急危難之際，為防免現時生命身體安全之嚴
      重危害發生，乃本能將原告張富吉側甩在地，詎原告張富
      吉起身後竟持磚頭甌打被告王豐能左側頭部，被告王豐能
      基於反射動作，始隨地揀起家中金下方磚頭防衛，故依
      當時所面對之事實情況需要而論，應屬正當防衛之必要行
      為，縱因防衛時亦致原告張富吉身體受有部分傷情，但就
      被告王豐能之行為事實而言，當時絕無毆打原告張富吉成
      傷之主觀犯意，故刑事庭認定本件非屬單方遭受他方之施
      暴，而係「互毆」云云，應屬率斷，自有商榷餘地。本件
      實際上係被告王豐能突遭原告張富吉現實不法之身體傷害
      ，而為必要之正當防衛行為，顯非被告王豐能蓄意與原告
      張富吉互毆。
    3.再被告王豐能、陳麗如於97年3月29日晚上10許正欲駕車
      出門之際，茍非遭原告張富吉、郭春梅主動挑釁，原告張
      富吉更進而出手環勒被告王豐能頸部，持磚頭毆打被告王
      豐能左側頭部，雙方或許不致於發生該次事件而遭致各受
      有傷害，是以原告張富吉所受之傷害，自己亦難辭其咎，
      是原告張富吉亦與有過失。
    4.原告張富吉主張其受傷後陸續至成大醫院治療眼疾，惟依
      國立成功大學醫學院附設醫院病患診療資料摘錄表內載：
      視野和視覺誘發電位檢查左眼可能有視神經受傷和視覺受
      損之狀況。但由於門診視力檢查多次，視力不一致，因此
      無法確定左眼視力是否受損及其嚴重性；除口述視力不佳
      之外，儀器檢查之客觀數據亦有異常，例如視野和視覺誘
      發電位檢查。唯兩眼視力檢查多次，缺乏一致之情形，且
      至少有三次視力檢查有所矛盾，因此至今仍不能提供確定
      之視力和推論等語。再原告張富吉受傷後之99年3月31 日
      即可自行開車前往臺南縣警察局佳里分局製作警詢筆錄，
      及前往國立成功大學醫學院附設醫院申請診斷證明書，且
      原告張富吉竟有詐盲，視力檢查有疑問之情，是原告張富
      吉左眼是否有外傷性視神經病變，即顯有疑問。
    5.原告張富吉主張其受傷後，陸續至佳里醫院診療，被告就
      其中97年3月29日、4月3日、4月5日、4月5日、4月7日之
      診療費用並不爭執，其餘自97年5月8日起至99年8月9日止
      之醫療費用則有爭執。蓋該病症是否因本件事故造成，均
      非無疑。本院刑事判決認定「並經該院於98年7月13日診
      斷為頭部外傷症候群、腦震盪後遺症、頭部撕裂傷併頭痛
      、睡眠障礙等情」云云，則嗣後原告張富吉因頭痛、睡眠
      障礙再前往看診，是否因原告張富吉頭部之輕微外傷所造
      成？即非無疑。按本件發生在97年3月29日，迄原告張富
      吉因頭痛睡眠障礙至佳里醫院就診，已有相當時日，頭痛
      睡眠障礙是否因被告王豐能傷害所造成，即非無疑。況頭
      痛睡眠障礙係多種原因造成，很難明確判定與何種因素有
      因果關係。另原告請求多筆證明書費，是否為證明損害發
      生及範圍所必要之費用，亦待商榷。
    6.原告張富吉又主張其因受傷赴醫院醫治，僱用計程車每趟
      400元或900元，或自行駕車至成大醫院及佳里醫院之車資
      亦應比照計程車資辦理，計已支出25,600元，此一生活上
      增加之支出，被告王豐能亦應負責賠償，並提出聖港汽車
      行收據為證。被告否認上開收據之真正，且收據上並無記
      載買受人，難以證明係原告張富吉因就醫所支出，況且聖
      港汽車商行早已停業，此外，復查無其他證據足資證明原
      告張富吉因就醫而支出計程車費25,600元，原告張富吉此
      部分之主張應無理由。
    7.本件被告王豐能為正當防衛，縱因防衛時致原告張富吉身
      體受有部分傷害，但就被告王豐能之行為事實而言，當時
      絕無毆打原告張富吉成傷之主觀犯意，且原告張富吉主動
      挑釁，與有過失，是原告張富吉向被告王豐能請求精神慰
      問金750,000元，核屬無據，應予駁回。
  (二)被告陳麗如部分：
    1.被告陳麗如係因原告郭春梅先出手拉扯，在面對原告郭春
      梅拉扯之際，為防免現時生命身體安全之危害發生，乃本
      能以徒手阻擋原告郭春梅之攻擊，故依當時面對之情況需
      要而論，應屬正當防衛之必要行為，縱因防衛時亦致原告
      郭春梅身體受有部分傷害，但被告陳麗如當時絕無拉扯原
      告郭春梅成傷之主觀犯意。本件實際上係被告陳麗如突遭
      原告郭春梅現實不法之身體傷害，而為必要之正當防衛行
      為。況本件倘非原告郭春梅先行出手拉扯被告陳麗如，雙
      方或許不致於發生該次事件而遭致各受有傷害，是以原告
      郭春梅所受之傷害，自己亦難辭其咎，是原告郭春梅亦與
      有過失。
    2.原告郭春梅主張其因受傷赴佳里醫院醫治，於97年3月30
      日僱用計程車，計支出400元，此一生活上增加之支出，
      被告陳麗如亦應負責賠償，並提出聖港汽車行收據為證。
      被告否認上開收據之真正，且該收據並無記載買受人，難
      以證明係原告郭春梅因就醫所支出，況且聖港汽車行早已
      停業。此外復查無其他證據足資證明原告郭春梅因就醫而
      支出計程車費400元，原告郭春梅就此部分之主張應無理
      由。
    3.被告陳麗如突遭原告郭春梅現實不法之身體傷害，而為必
      要之正當防衛行為，況本件倘非原告郭春梅先行出手拉扯
      被告陳麗如，雙方或許不致於發生該次事件而遭致各受有
      傷害，是原告郭春梅被告陳麗如請求精神慰問金100,000
      元，核屬無據，應予駁回。
  (三)並聲明：求為判決：
    1.原告之訴駁回。
    2.如受不利之判決，被告願供擔保請准免為假執行。
三、本件兩造不爭執事項：
  (一)原告張富吉、郭春梅與被告王豐能、陳麗如均係夫妻，且為
    鄰居，於97年3月29日晚間10時許，在臺南市○里區鎮○街
    85巷20號前，因細故發生爭吵，被告王豐能持磚並徒手毆打
    原告張富吉，被告陳麗如則徒手拉扯毆打原告郭春梅，致原
    告張富吉受有左眼鈍挫傷併上下眼瞼瘀傷、左上眼瞼外側撕
    裂傷約1公分、左側頭皮撕裂傷約4公分、左眼外傷性視神經
    病變（左眼矯正視力則降至至少為0.3）、頭部外傷症候群
    、腦震盪後遺症、頭部撕裂傷併頭痛、睡眠障礙等傷害，致
    原告郭春梅受有右腳踝擦傷約1公分、右手擦傷兩傷各約0.2
    公分、右手腕扭傷等傷害。
  (二)原告張富吉於成大醫院就診，共計支出醫療費用17,750元。
    於佳里醫院自97年3月29日起至97年4月7日止就診，共計支
    出醫療費用2,817元。
  (三)原告郭春梅於佳里醫院就診，共計支出醫療費用1,481元。
  (四)被告因上開故意傷害犯行，業經本院以97年度易字第2061號
    刑事判決處本件被告王豐能有期徒刑3月，如易科罰金，以1
    ,000元折算1日，被告陳麗如拘役30日，如易科罰金，以1,0
    00元折算1日，並經臺灣高等法院臺南分院99年度上易字第
    481號判決駁回上訴而確定，
四、本件爭點：
  (一)被告是否應負侵權行為損害賠償責任？
  (二)原告所得請求之金額若干？
五、本件得心證之理由：
  (一)被告是否應負侵權行為損害賠償責任？
    1.按對於現時不法之侵害，為防衛自己或他人之權利所為之
      行為，不負損害賠償之責；但已逾越必要程度者，仍應負
      相當賠償之責，民法第149條定有明文。準此，所謂正當
      防衛，乃對於現時不法之侵害為防衛自己或他人之權利，
      於不逾越必要程度範圍內所為之反擊行為，最高法院64年
      台上字第2442號著有判例可稽。正當防衛必須對於現在不
      法侵害始得為之，倘侵害業已過去，即無正當防衛可言；
      又彼此互毆，必以一方初無傷人之行為，因排除對方不法
      之侵害而加以還擊，始得以正當防衛論；故對於過去之侵
      害所為之報復行為，與無從分別何方為不法侵害之互毆行
      為，均不得主張防衛權（最高法院30年上字第1040號判例
      及98年度上字第307號判決意旨參照）。本件被告辯以係
      出於正當防衛等語，經查：
      (1)觀諸被告王豐能於本院刑事庭審理其所涉刑事傷害案件
        時供稱：「我把張富吉壓在地上，張富吉也有掙扎，我
        們就在地上纏鬥，我就是要把張富吉壓在地上。我要打
        張富吉，但張富吉掙扎，是否有打到我不知道。張富吉
        的妹妹在後面幫忙拉住我，並拿鐵條打我。後來我把張
        富吉放開，我就站起來，張富吉有無站起來我不知道，
        但我看到他同一時間從地上撿拾磚塊就從我的頭上左側
        耳朵砸下去。我因為痛後退，本來在路的中間，我退到
        我的家門口，我看到張富吉又衝過來，我看到地上有磚
        頭，我也撿拾地上磚頭抵抗隨便亂揮，那時候我就抓狂
        ，可能在揮的時候有打到張富吉。」等語（本院97年度
        易字第2061號刑事卷宗第2卷第135頁背面），及被告陳
        麗如於本院刑事庭審理時陳稱：「我在車上聽他們大小
        聲我才下車，就看到張富吉就拿刀子從屋子出來，他太
        太、他妹妹把刀子搶下來。然後郭春梅出來之後就說一
        句很難聽的話，我怕我先生忍不住會去打郭春梅，我就
        過去勸架，結果郭春梅就來我前面拉我的衣服、頭髮，
        我們就相互拉扯頭髮、衣服。兩人彼此拉扯時，都跌落
        地上，郭春梅跌落地上時，還有用腳踢我。」、「（她
        是如何用腳踢你？）起先她跌倒之後，我不想讓她起來
        ，我怕她起來又要跟我吵架，所以我壓制她，她就要用
        腳把我踢開。她有用腳踢到我的腹部。踢完之後，彼此
        又拉扯，後來打一打之後又跌倒地上，是鄰居過來勸架
        之後我們才停止。是鄰居先把我拉起來，再把郭春梅拉
        起來，是鄰居老二拉郭春梅起來。」等語（見本院97年
        度易字第2061號第2卷第138頁及背面）。縱令被告二人
        所辯渠等二人傷害原告張富吉、郭春梅係因先遭原告攻
        擊所致等語屬實，惟被告王豐能、陳麗如既已分別自承
        仍有將原告張富吉壓制在地上毆打，因抓狂而持磚頭揮
        向原告張富吉；及與原告郭春梅彼此拉扯頭髮、衣服、
        相互毆打等情，足見被告二人主觀上顯係基於報復而非
        出於防衛意思所為，客觀上亦非正當之排除侵害行為，
        自不該當上開判例所揭示正當防衛行為，被告上開所辯
        係正當防衛之必要行為，且無致原告成傷之意，已不足
        採。
      (2)再證人即目擊證人郭宏州於警詢中證稱：「（是否親眼
        目睹張富吉、王豐能等人傷害過程？）沒有看見全程。
        」、「（如何知道張富吉、王豐能等人在住處前打架？
        ）聽到女生在外面吵鬧的聲音出來門外看才知道。」、
        「我只看到王豐能的老婆（即陳麗如）與張富吉的老婆
        （即郭春梅）2人在互相拉扯頭髮。郭佳霖把2人打開。
        」、「（上開事件何人受傷？）王豐能及張富吉2人都
        有受傷流血。」、「陳麗如與郭春梅在家門前互相拉扯
        頭髮。」等語【臺南市警察局佳里分局刑案偵查卷宗（
        下稱警卷）第42-44頁】。證人郭佳翰於警詢、偵查及
        本院刑事庭審理時證稱：案發當時其聽到外面有女生吵
        架聲，打開窗戶看到張富吉、王豐能二人躺在地上扭打
        ，遂與哥哥郭宏州、郭佳霖一同下樓勸阻，當其下樓時
        ，只見張富吉與王豐能兩人戶以手肘將對方脖子勒住在
        地上扭打，郭春梅與陳麗如則互拉頭髮扭打在地，其與
        郭佳霖則分別將四人拉開，當時曾見到張富吉頭上濕濕
        的，似有水或血等語（警卷第45-47頁、臺灣臺南地方
        法院檢察署97年度核交字第2524號偵查卷宗第13頁、本
        院97年度易字第2061號第2卷第205-206頁）。證人郭佳
        霖於警詢、偵查及本院刑事庭審理時證稱：其於案發當
        日晚間因酒醉在家睡覺，被樓下吵鬧聲吵醒十分生氣，
        開窗看到張富吉、郭春梅、王豐能、陳麗如四人在樓下
        吵架對峙，遂叫郭宏州及郭家翰下樓勸阻，下樓後其看
        到張富吉與王豐能、郭春梅與陳麗如兩兩在一起拉扯，
        其只擔心所種花卉遭渠四人弄壞，遂將其中二人拉開，
        並責怪他們吵到鄰居，惟未注意渠四人拉扯情形及受傷
        狀況等語（警卷第48-50頁、臺灣臺南地方法院檢察署
        97年度核交字第2524號偵查卷宗第13頁、本院97年度易
        字第2061號第2卷第201-204頁）。可見被告王豐能與原
        告張富吉間、被告陳麗如與原告郭春梅間，確有相互以
        手肘勒頸、扭打或拉扯之互毆行為。而上開證人與二造
        間僅係普通鄰居，彼此於本件案發前均無怨隙，當無甘
        冒偽證罪責故意構陷或維護二造之必要，所證當屬可採
        。綜參上情，堪認被告王豐能、陳麗如於案發當時係因
        口角糾紛，而分別與原告張富吉、郭春梅發生互毆，則
        被告王豐能、陳麗如辯稱渠等之傷害行為係出於正當防
        衛之必要行為云云，即不足採。
    2.又原告張富吉曾於96年3月5日在李芳輝內小兒科診所體檢
      之檢查單，可知其於案發前一年左眼裸視視力約為0.7（
      本院97年度易字第2061號刑事卷第1卷第126頁）。再觀諸
      成大醫院99年4月15日成附醫眼字第0990004965號函附病
      患診療資料摘要表所載：「一、張富吉左眼外傷性視神經
      病變是97年3月31日發生，至99年2月25日已近兩年，病情
      穩定，依醫理而言不會再惡化或改善，稱為『眼睛受傷已
      定型』。…二、…(2)儀器檢查異常為：視野檢查左眼有缺
      損（97.04.30與98.09.15），視野誘發電位檢查左眼波形
      較右眼稍差（97.04.30），這兩者支持左眼可能有外傷性
      視神經病變。(3)個人認為張富吉左眼受傷後之可能視力至
      少為0.3，可能確因外傷造成某一程度之視神經受損和視
      力減退…(4)呂忠苓眼科診所91年至93年間三次就診，與左
      眼視力不良無關。」等語（見本院97年度易字第2061號刑
      事卷第2卷第166-167頁、本院卷第1宗第172-173頁）。綜
      上，足認原告張富吉所受左眼外傷性視神經病變之傷害及
      視力之減退，確係因被告王豐能傷害行為所致。
    3.再觀之佳里醫院100年6月16日（100）佳醫字第100000118
      7號函所載：「說明：一、張富吉…於97年5月12日早上10
      時7分入本院急診室，診斷為頭痛；此次就診與其頭部外
      傷、腦震盪後遺症併頭痛睡眠障礙有強烈關聯。」等語。
      佳里醫院100年7月20日（100）佳醫字第1000001535號函
      記載：「說明：一、張富吉…頭部外傷、腦震盪後遺症併
      頭痛睡眠障礙與97年3月29日受傷有關聯。二、張富吉先
      生自民國97年3月29日至99年8月9日之診療與97年3月29日
      受傷是有關。」等語。再經本院依職權函詢佳里醫院上開
      函文說明之依據，據覆稱：「依據：病患主訴、身體評估
      、影像檢查、治療經過與其治療反應等」（見本院卷第1
      宗第207、224頁、第2宗第34頁），堪認原告張富吉所受
      頭部外傷症候群、腦震盪後遺症、頭部撕裂傷併頭痛、睡
      眠障礙等傷害，確為被告王豐能之傷害行為所致，二者具
      有相當因果關係甚明。被告王豐能抗辯原告張富吉之頭痛
      睡眠障礙並非因被告王豐能傷害所造成云云，顯不足採。
    4.且被告因上開故意傷害行為，業經本院以97年度易字第20
      61號刑事判決處本件被告王豐能有期徒刑3月，如易科罰
      金，以1,000元折算1日，被告陳麗如拘役30日，如易科罰
      金，以1,000元折算1日，並經臺灣高等法院臺南分院99年
      度上易字第481號判決駁回上訴而確定，並據本院調取上
      開刑事卷宗查閱無訛，堪信為真。是被告因上開傷害行為
      ，不法侵害原告之身體、健康，而應就原告所受損害負賠
      償責任，應堪認定。
    5.按因故意或過失，不法侵害他人之權利者，負損害賠償責
      任。不法侵害他人之身體或健康者，對於被害人因此喪失
      或減少勞動能力或增加生活上之需要時，應負損害賠償責
      任。不法侵害他人之身體、健康、名譽、自由、信用、隱
      私、貞操，或不法侵害其他人格法益而情節重大者，被害
      人雖非財產上之損害，亦得請求賠償相當之金額。民法第
      184條第1項前段、第193條第1項及第195條第1項前段分別
      定有明文。查本件被告故意毆打原告，致原告受有前述傷
      害，已如前述，依上述規定，對於原告因而支出之醫療費
      用、增加生活上之需要等損害及非財產上之損害，自負有
      賠償責任。則原告本於民法第184條第1項前段、第193條
      第1項、第195條第1項規定，請求被告賠償損害，即非無
      據。
  (二)原告所得請求之金額若干？
    1.原告張富吉請求827,273元部分：
      (1)醫療費用52,673元部分：
        原告張富吉原主張其支出醫療費用（含診斷證明書費
          用）52,673元等情，業據原告張富吉提出佳里醫院診
          斷證明書、成大醫院診斷證明書及收據等影本在卷可
          稽（見本院98年度附民字第124號刑事卷第4-9、12-2
          9 、43頁，及本院卷第1宗第56-71頁）。而被告王豐
          能對上開原告張富吉於成大醫院就診支出之醫療費用
          共17,750元、於佳里醫院自97年3月29日起至97年4月
          7日止就診支出之醫療費用共2,817元部分，共計20,5
          67元（計算式：17,750+2,817=20,567）並不爭執，
          自堪信為真正。原告此部分之請求，自屬有據，應予
          准許。
        至被告王豐能雖抗辯稱原告張富吉上開自97年5月8日
          起至98年4月3日止、自98年7月6日起至99年8月9日止
          ，至佳里醫院診療所支出醫療費用共計32,106元部分
          ，是否係因本件事故造成，並非無疑，且證明書費是
          否為證明損害發生及範圍所必要之費用，亦待商榷云
          云。惟查：
          (甲)原告張富吉因被告王豐能於上開時、地故意毆打之
            行為受有左眼鈍挫傷併上下眼瞼瘀傷、左上眼瞼外
            側撕裂傷約1公分、左側頭皮撕裂傷約4公分等傷害
            ，而演變為左眼外傷性視神經病變、頭部外傷症候
            群、腦震盪後遺症、頭部撕裂傷併頭痛、睡眠障礙
            等傷害，有佳里醫院診斷證明書及成大醫院診斷證
            明書在卷可憑，且其左眼外傷性視神經病變確係被
            告王豐能所致，另原告張富吉之頭痛睡眠障礙部分
            ，確為被告王豐能之傷害行為所致，二者具有相當
            因果關係，復據佳里醫院100年7月20日（100）佳
            醫字第1000001535號函覆：「說明：一、張富吉…
            頭部外傷、腦震盪後遺症併頭痛睡眠障礙與97年3
            月29日受傷有關聯。二、張富吉先生自民國97年3
            月29日至99年8月9日之診療與97年3月29日受傷是
            有關。」等語在卷，均見前述，則原告張富吉請求
            被告王豐能給付上開期間於佳里醫院就診所支出之
            醫療費用共計32,106元，即屬有據。
          (乙)再按因侵害行為致身體受有傷害，賠償權利人訴請
            賠償義務人賠償損害時，法院恆要求賠償權利人提
            出證明文件，倘出具該證明文件而需支付費用時，
            是項證明書費用之支出即難謂與傷害間無相當因果
            關係，而非不得請求一併賠償，最高法院98年度台
            上字第673號、89年度台上字第2070號判決要旨參
            照。是上開醫療費用單據中，其中97年8月15日、
            98年4月3日、98年7月13日、98年12月20日之證明
            書費，業據原告張富吉於訴訟中提出於法院，則其
            所支出之診斷證明書費用，堪認屬回復損害所必要
            ，自應予准許，被告上開所辯，並不足採。
        綜上，原告張富吉請求被告王豐能給付醫療費用52,
          673元，為有理由，應予准許。
      (2)計程車車資25,600元部分：
        原告張富吉主張被告王豐能應賠償車資等語，並提出聖
        港計程車行收據影本20紙、聖港汽車行營利事業登記證
        影本各1紙為證（見本院98年度附民字第124號刑事卷第
        30-39頁、本院卷第1宗第119頁），惟被告王豐能則否
        認車資收據影本之真正，並抗辯稱：上開收據並無記載
        買受人，難以證明係原告張富吉因就醫所支出，況聖港
        汽車商行早已停業，認為不應賠償車資云云。經查：
        依原告張富吉97年3月29日當日所受傷害程度判斷，
          其傷勢雖有必要搭車就醫，惟原告郭春梅於本院審理
          中陳稱原告張富吉是搭救護車就醫的等語（本院卷第
          1宗第245頁背面），則原告所提出97年3月29日、97
          年3月30日之收據，是否確有搭乘計程車及支出該計
          程車費用，即屬可疑。且原告張富吉未舉證證明上開
          收據之真正，亦未證明上開計程車車資之支出與本件
          傷害確有關聯性，則原告張富吉請求25,600元之車資
          ，即屬無據，不應准許。
        至原告張富吉雖又主張其自行駕車至成大醫院、佳里
          醫院就診須支出油費、勞力及時間，然原告張富吉既
          未能舉證其有實際支出，自不得向被告王豐能請求賠
          償。
        綜上，原告張富吉請求被告王豐能賠償車資25,600元
          ，為無理由，不應准許。
      (3)慰撫金750,000元部分：按慰撫金之多寡，應斟酌雙方
        之身分、地位、資力、加害之程度、被害人所受之痛苦
        及其他各種情形核定相當之數額。查原告張富吉28年3
        月生，現年72歲，因本件傷害受有左眼鈍挫傷併上下眼
        瞼瘀傷、左上眼瞼外側撕裂傷約1公分、左側頭皮撕裂
        傷約4公分、左眼外傷性視神經病變、頭部外傷症候群
        、腦震盪後遺症、頭部撕裂傷併頭痛、睡眠障礙等傷害
        ，其身體及精神受有相當之痛苦，應堪認定。又查，原
        告張富吉教育程度為二、三專畢業，名下有不動產；被
        告王豐能51年10月生，現年49歲，教育程度為高職畢業
        ，名下有不動產，此為兩造所不爭執，並有原告提出之
        國立臺灣體育學院專士學位證明書在卷，且經本院依職
        權調閱之個人基本資料查詢結果、稅務電子閘門財產所
        得調件明細表在卷足憑（本院卷第1宗第14、17-18、22
        -23、72、82頁）。本院審酌兩造之年齡、教育程度、
        身分、地位、經濟能力、原告張富吉所受傷害之傷勢及
        經治療後復原之狀況，及本件事發經過中兩造分別基於
        傷害他人身體之故意而互毆，均有暴力報復行為等一切
        情狀，認原告張富吉請求被告王豐能賠償非財產上之損
        害750,000元，尚嫌過高，應核減為180,000元為適當，
        逾此部分之請求，為無理由，應予駁回。
      (4)綜上，原告張富吉請求之損害賠償於232,673元【計算
        式：52,673＋180,000＝232,673】之範圍內，即屬正當
        ，逾此部分之金額，則非正當。
    2.就原告郭春梅請求101,811元部分：
      (1)醫療費用1,481元部分：
        原告郭春梅主張其支出醫療費用1,481元等情，業據原
        告郭春梅提出佳里醫院診斷證明書及收據等影本在卷可
        稽（見本院98年度附民字第124號刑事卷第10-11、40頁
        ），且為被告陳麗如所不爭執，自堪信為真正。原告此
        部分之請求，自屬有據，應予准許。
      (2)計程車費400元部分：
        原告郭春梅主張其於於97年3月30日受有上開傷害，赴
        佳里醫院醫治，有搭乘計程車就診之必要，乃僱用計程
        車，計支出車資400元，此一生活上增加之支出，被告
        陳麗如亦應負責賠償等語，並提出聖港汽車行收據為證
        （見本院98年度附民字第124號刑事卷第42頁）。惟為
        被告陳麗如所否認，並以前揭情詞置辯。經查：依原告
        郭春梅所受傷害程度判斷，其傷勢非必要搭乘計程車，
        且原告郭春梅未舉證證明上開收據之真正，亦未證明上
        開計程車車資之支出與本件傷害確有關聯性，則原告郭
        春梅請求400元之車資，即屬無據，不應准許。
      (3)慰撫金100,000元部分：按慰撫金之多寡，應斟酌雙方
        之身分、地位、資力、加害之程度、被害人所受之痛苦
        及其他各種情形核定相當之數額。查原告郭春梅43年9
        月生，現年57歲，因本件傷害受有右腳踝擦傷約1公分
        、右手擦傷兩處各約0.2公分、右手腕扭傷等傷害，其
        身體及精神受有相當之痛苦，應堪認定。又查，原告郭
        春梅教育程度為二、三專畢業，名下有不動產；被告陳
        麗如55年10月生，現年45歲，教育程度為高職畢業，名
        下有不動產，此為兩造所不爭，並有原告提出之醒吾技
        術學院副學士士學位證明書在卷，且經本院依職權調閱
        之個人基本資料查詢結果、稅務電子閘門財產所得調件
        明細表在卷足憑（本院卷一第15、19、24-25、39-40、
        43-4 4、73、82-83頁）。本院審酌兩造之年齡、教育
        程度、身分、地位、經濟能力、原告郭春梅所受傷害之
        傷勢，及本件事發經過中兩造分別基於傷害他人身體之
        故意而互毆，均有暴力報復行為等一切情狀，認原告郭
        春梅請求被告陳麗如賠償非財產上之損害100,000元，
        尚嫌過高，應核減為10,000元為適當，逾此部分之請求
        ，為無理由，應予駁回。
      (4)綜上，原告郭春梅請求之損害賠償於11,481元【計算式
        ：1,481＋10,000＝11,481】之範圍內，即屬正當，逾
        此部分之金額，則非正當。
六、又按損害之發生或擴大，被害人與有過失者，法院得減輕賠
    償金額，或免除之。民法第217條第1項定有明文。又雙方互
    毆乃雙方互為侵權行為，與雙方行為為損害之共同原因者有
    別，無民法第217條過失相抵原則之適用（最高法院68年度
    台上字第967號判例可資參照）。被告雖辯以若非原告主動
    挑釁且先動手，或許不致發生該次事件而遭致各受有傷害，
    原告為與有過失等語，惟揆諸前揭判例，此係雙方互為侵權
    行為，並非雙方行為為損害之共同原因，與民法第217條規
    定之情形有間，是被告此一與有過失之抗辯，並不可採。
七、末按給付無確定期限者，債務人於債權人得請求給付時，經
    其催告而未為給付，自受催告時起，負遲延責任。其經債權
    人起訴而送達訴狀或依督促程序送達支付命令，或為其他相
    類之行為者，與催告有同一之效力。民法第229條第2項定有
    明文。故被告於收受原告起訴狀繕本翌日即應負遲延責任。
    又按遲延之債務，以支付金錢為標的者，債權人得請求依法
    定利率計算之遲延利息；應負利息之債務，其利率未經約定
    ，亦無法律可據者，週年利率為百分之5，民法第233條第1
    項前段及第203條亦分別定有明文。是本件原告張富吉99年8
    月13日具狀擴張請求醫療費用共計24,464元（計算式：成大
    醫療費用4,307元+佳里醫療費用20,157元=24,464元）部分
    ，其請求自原告99年8月13日準備書狀繕本送達被告王豐能
    之翌日即99年8月21日起（本院卷第1宗第55、84頁）至清償
    日止，而其餘208,209元（成大醫療費用13,443元+佳里醫療
    費用14,766元+非財產損害180,000元=208,209元）部分，則
    自起訴狀繕本送達被告王豐能之翌日即98年7月23日起（98
    年度附民字第124號卷第45頁）至清償日止，均按週年利率
    百分之5計算之利息；另原告郭春梅自得請求自起訴狀繕本
    送達被告陳麗如之翌日即98年7月23日起（附民卷第45頁）
    至清償日止，按週年利率百分之5計算之利息，均無不合，
    應予准許。
八、從而，原告本於民法第184條第1項、第193條第1項、第195
    條第1項前段之規定之規定，請求(1)被告王豐能應給付原告
    張富吉232,673元，及其中208,209元自98年7月23日起至清
    償日止，其中24,464元自99年8月21日起至清償日止，均按
    週年利率百分之5計算之利息；(2)被告陳麗如應給付原告郭
    春梅11,481元，及自98年7月23日起至清償日止，按週年利
    率百分之5計算之利息為有理由，應予准許。逾此部分之請
    求，為無理由，應予駁回。
九、本件原告勝訴部分所命被告給付之金額未逾500,000元，依
    民事訴訟法第389條第1項第5款規定，應依職權宣告假執行
    。至原告就此部分陳明願供擔保聲請宣告假執行，僅係促使
    本院職權之發動，爰不另為駁回假執行聲請之諭知。又被告
    陳明願供擔保請准免為假執行，核無不合，爰酌定相當之擔
    保金額，予以准許。至於原告敗訴部分，其假執行之聲請已
    失所附麗，應予駁回。
十、本件事證已臻明確，被告王豐能請求就原告張富吉頭痛睡眠
    障礙成因鑑定，惟本院調取之資料已足判斷，核已無鑑定之
    必要。又兩造其餘攻擊防禦方法，經本院審酌後，認與判決
    結果不生影響，無一一論述必要，附此敘明。
十一、據上論結，本件原告之訴為一部有理由、一部無理由，依
      民事訴訟法第79條、第389條第1項第5款、第392條第2項
      ，判決如主文。
中    華    民    國   100    年    12    月    30    日
                  民事第二庭    法  官  高俊珊
以上正本係照原本作成。
如不服本判決，應於判決送達後20日內，向本院提出上訴狀並表
明上訴理由，如於本判決宣示後送達前提起上訴者，應於判決送
達後20日內補提上訴理由書（須附繕本）。
如委任律師提起上訴者，應一併繳納上訴審裁判費。
中    華    民    國   101    年    1     月    6     日
                                書記官  蔡雅惠